【裁判字號】    97,上易,10
【裁判日期】    970606
【裁判案由】    履行契約
【裁判全文】
臺灣高等法院花蓮分院民事判決          97年度上易字第10號
上  訴  人  丙○○
訴訟代理人  張照堂律師
            李文平律師
被上訴人    乙○○
訴訟代理人  廖學忠律師
被上訴人    甲○○
上列當事人間請求履行契約事件，上訴人對於中華民國96年12月
10日臺灣花蓮地方法院96年度訴字第116號第一審判決提起上訴
，本院判決如下：
    主  文
原判決關於駁回上訴人後開第二項之訴，並訴訟費用之裁判均廢
棄。
被上訴人甲○○應於上訴人給付新臺幣貳佰伍拾萬元買賣價金之
同時，再將坐落花蓮市○○段1-69號土地上，門牌號碼為花蓮縣
新城鄉○○村○○街21號，磚石造樓房一層樓，面積43.6平方公
尺之未保存登記建物所有權應有部分二分之一，協同辦理稅籍變
更登記為上訴人名義。
其餘上訴及追加之訴暨假執行暨聲請均駁回。
第一審（除確定部分外）、和二審訴訟費用，由被上訴人甲○○
負擔二分之一，餘由上訴人負擔。
   事實及理由
壹、程序方面：
    按在第二審為訴之變更及追加，非經他造同意，不得為之，
    但民事訴訟法第255條第1項第2款至第6款情形，不在此限，
    此民事訴訟法第446條第1項定有明文。查本件上訴人提起上
    訴後，就其於原審所請求「於上訴人履行給付尾款新臺幣25
    0萬元之同時，確認上訴人就坐落花蓮市○○段1-69號土地
    上，門牌號碼為花蓮縣新城鄉○○村○○街21號，磚石造樓
    房一層樓，面積43.6平方公尺之未保存登記建物所有權存在
    」部分，於上訴聲明並未敘之，顯係減縮此部分聲明，又其
    上訴聲明固增列原起訴聲明所無之「被上訴人應遷讓交付上
    訴人」部分，但其請求之基礎事實並未變更，且亦僅擴張應
    受判決事項。從而上訴人上開變更及追加，核有民事訴訟法
    第255條第1項第2款及第3款所定之情形，則揆諸上開民事訴
    訟法第446條第1項但書規定，上訴人上開變更及追加之請求
    ，仍無不合，應准許之。
貳、實體方面：
甲、兩造之主張
一、上訴人主張：
(一)被上訴人乙○○於96年3月7日、3月8日以電話方式授權被上
    訴人甲○○代理權，將其等分別共有，應有部分各為二分之
    一之座落花蓮市○○段1-69地號土地（以下簡稱系爭土地）
    ，及座落其上之門牌號碼花蓮縣新城鄉○○村○○街21號，
    磚石造樓房一層樓，面積43.6平方公尺之未保存登記建物（
    以下簡稱系爭房屋），於96年3月8日與上訴人訂立買賣契約
    ，而約定之買賣價金420萬元，上訴人於簽約當日即交付花
    蓮第二信用合作社之支票3紙面額共計170萬元予被上訴人甲
    ○○，並已由被上訴人甲○○提示兌領，上訴人依約尚應給
    付250萬元買賣價金，詎被上訴人拒將系爭房地所有權移轉
    登記予上訴人。
(二)被上訴人乙○○確實授權被上訴人甲○○代理簽立系爭買賣
    契約，故本件兩造就系爭標的物買賣達成合意，契約已成立
    ，有下列證據可證：
  (1)證人陳參農、陳松崑於原審均證稱96年3月8日當日被告甲○
    ○打給被上訴人乙○○的電話中，被告乙○○詢問辦理系爭
    契約所需之證件，並已安排假期回花蓮交付證件，亦請被告
    甲○○代先行簽約等語自明。
  (2)證人陳松崑證稱被上訴人之叔叔陳中乙事後約上訴人，向上
    訴人說被上訴人年輕不懂事，想把土地買回來，益證被上訴
    人乙○○確實有應允出賣房地，否則其叔叔豈會有「把土地
    買回來」的想法。
(三)買賣不動產契約屬於債權契約，本為不要式行為，依法不須
    以文字為之。故縱依民法第531條之規定，授權代理或委任
    處理訂定買賣不動產契約，亦不需以書面為之。本件雙方爭
    執者，乃就系爭土地是否已成立買賣契約（即債權契約），
    則被上訴人乙○○既已授權被告甲○○得代理訂定買賣契約
    ，按上開意旨以觀，自無須以文字或書面為之，乃屬當然。
(四)對被上訴人乙○○於97年3月31日答辯之抗辯：
  (1)被上訴人甲○○是否對被上訴人乙○○欲圖謀不軌，或其與
    被上訴人乙○○如何分帳，以及被上訴人甲○○是否有債務
    ，其取得價款後如何使用（買屋或還債），均與本件被上訴
    人二人與上訴人間之買賣契約毫無關係。況且，本件買賣契
    約總價金為420萬元，被上訴人甲○○僅收170萬元，豈能即
    謂被上訴人甲○○欲獨吞價款？又因被上訴人乙○○無法立
    即返回花蓮，才會以授權方式請被上訴人甲○○代簽，而由
    其答辯意涵，顯然亦係以當時被上訴人乙○○已經決定要回
    花蓮為前提，足認其已自認確實有同意出售而回花蓮交付證
    件之意思。
  (2)上訴人之存證信函內容所稱「96年3月8日，再度前往參農海
    產餐廳與甲○○洽談買賣事宜，並經甲○○敘述於前一天晚
    上又再次以電話通知另共有人其妹，其妹確實同意一併出售
    ，並預定於隔週週一回來交付證件。」，所指前一天晚上（
    非昨晚），應係指3月6日晚上甲○○撥打被上訴人乙○○00
    00000000之電話，通話760秒，此部分恐因時間緊接，又相
    隔多月，才造成被上訴人甲○○之誤記，且通聯紀錄證明上
    訴人所言非虛，上訴人當初僅聽被上訴人甲○○告知其妹乙
    ○○有於晚上通話之情況，無通聯紀錄可資比對，亦敢寫於
    存證信函，且相互比對亦無出入，可見其等包括被上訴人甲
    ○○於第一時間所述並非虛假。
  (3)被上訴人乙○○於答辯狀第五點所稱，仍無非屬於被上訴人
    甲○○販售房地之動機或其受領款項後之用途，根本與上訴
    人間之買賣契約之成立生效要件無關。更何況，被上訴人甲
    ○○欲執該價款還債與買屋，根本毫無衝突，可以並存，被
    上訴人乙○○之答辯自屬無理。
(五)據上所述，本於買賣契約之法律關係，聲明請求：
  (1)原判決不利上訴人部分廢棄。
  (2)上開廢棄部分，被上訴人乙○○應於上訴人給付被上訴人乙
    ○○及被上訴人甲○○新台幣250萬元買賣價金同時，將座
    落花蓮市○○段1-69地號土地，所有權二分之一，移轉登記
    予上訴人；並且，被上訴人乙○○及被上訴人甲○○應就坐
    落花蓮市○○段1-69號土地上，門牌號碼為花蓮縣新城鄉○
    ○村○○街21號，磚石造樓房一層樓，面積43.6平方公尺之
    未保存登記建物，協同辦理稅籍變更登記為上訴人名義，並
    遷讓交付予上訴人。
  (3)上訴人願供擔保請准宣告假執行。
二、被上訴人乙○○主張：
(一)所謂稱委任者係當事人約定，一方委託他方處理事務，他方
    充為處理之契約。查陳參農為被上訴人甲○○之叔叔，並僱
    用於其經營之參農海產店擔任廚師，為急於索討被上訴人甲
    ○○所欠之金錢債務，唆恿被上訴人甲○○出售系爭不動產
    。被上訴人甲○○早有預謀，欲將售地之得款全歸其己有。
    此由被上訴人甲○○於原審96年10月9日所供陳與契約約定
    價金由被上訴人乙○○與陳參農二人各得之約定不符，另上
    訴人在未聽見被上訴人甲○○與被上訴人乙○○電話談話內
    容，亦無委任狀之情況下，不再等待4日後被上訴人乙○○
    回花蓮再簽約，竟急於3月8日與被上訴人甲○○簽約，尤有
    進者，於簽約當日除付定金20萬元，更將約定於完稅及尾款
    才付給被上訴人及甲○○之100萬元，急於簽約當日全部付
    給甲○○，故甲○○出售系爭不動產而獨得全部價金，並將
    應分與被上訴人乙○○之價金用於清償其個人債務，以及上
    訴人未依約定付款之時間，提前將價金全部交付被上訴人甲
    ○○，均為被上訴人乙○○所不允，被上訴人乙○○豈會委
    任甲○○處理?
(二)依上訴人於96年3月15日函寄乙○○之花蓮國安郵局第139號
    存證信函，其稱：當天本人與陳參農一同前往標的現場看本
    案房地，並於當晚與家人討論後，隔日 (96年3月8日)再度
    前往參農海產餐廳與甲○○洽談買賣事宜，並經甲○○敘述
    於前一天晚上又再次以電話通知另共有人其妹，其妹確實同
    意一併出售，並預定於隔週週一回來交付證件等語，及被上
    訴人甲○○亦於原審96年8月23日庭訊時稱簽約時間為96年3
    月8日的白天，在我叔叔 (參農海產)的店裡簽的，約在中午
    時間，簽約當天我跟乙○○講要跟人家簽約了，問她什麼時
    候要回來，她說她已經排假了，要我代簽，以後再交證件等
    語，核與被上訴人甲○○0000-000000號行動電話與被上訴
    人乙○○0000-000000號行動電話受信通信記錄查詢結果所
    紀錄，96年3月7日晚間並無上開兩支行動電話之受話通話記
    錄不符，且於96年3月8日中午被上訴人甲○○打電話給乙○
    ○通話起始時間為13時45分37秒，終話時間為13時45分38秒
    ，在僅一秒中之短促時間中，甲○○不可能告知乙○○事情
    又獲得乙○○之授權? 故被上訴人乙○○未為授權甲○○出
    售土地，已甚明顯。
(三)被上訴人甲○○雖於原審96年10月9日開庭時改稱簽約前二
    天打電話給被上訴人乙○○云云，但與證人陳松崑所則證稱
    時間不符，是被上訴人甲○○顯事後附合陳參農之說詞不足
    採信。
(四)上訴人謂證人陳松崑於96年11月20日所證述：「事後被告的
    叔叔陳中乙有叫原告出來，說被告年輕不懂事，想把土地買
    回來，但原告不同意」乙語中所指「被告」，係指被上訴人
    乙○○云云，惟陳松崑於當日作證時之被告是指甲○○，並
    非被上訴人乙○○。
(五)依88年修正之民法第531條規定: 為委任事務之處理須為法
    律行為，而該法律行為依法應以文字為之者，其處理權之授
    與，亦應以文字為之，其授與代理權者，代理權之授與亦同
    」。修正之理由為原條文「其處理權之授與」究何所指，學
    者間意見不一。實務上之見解，認為此之處理權，與代理權
    迥不相同。為免解釋上發生歧見: 爰增列「其授與代理權者
    ，代理權之授與亦同。」使處理本條委任事務時，僅授與處
    理權者，則該處理權之授與應以文字為之，如授與處理權及
    代理權者，則二者之授與，均應以文字為之，以示慎重，並
    杜爭議」。按不動產之出賣須特別委任，民法第534條第1款
    前段定有明文，而且受任處理不動產物權之移轉行為，依民
    法第760條規定，必須經本人書面授權。
(六)查本件被上訴人乙○○自始不同意甲○○將其持分出售給上
    訴人，故由被上訴人乙○○未曾出具授與出賣系爭土地持分
    代理權之授權書可以證明。則本件系爭不動產關於出售被上
    訴人持分部分，亦因欠缺上述法定方式，依民法第73條前段
    規定應屬無效。從而上訴人依據對被上訴人無效之契約，請
    求被上訴人履行將系爭土地所有權持分移轉登記與上訴人，
    已無理由。
(七)綜上，請求駁回上訴，如不受利之於判決，請准供擔保免假
    執行。
三、被上訴人甲○○則對上訴人所主張之法律關係逕行認諾。
乙、本院得心證之理由：
一、查，系爭土地及系爭房屋均係被上訴人甲○○及乙○○所共
    有，其持分（即應有部分）各為二分之一等情，業據被上訴
    人甲○○、乙○○分別於原審及本院審理中自承屬實（詳原
    審卷第72頁、本院卷第67頁、第68頁），並有系爭土地登記
    第二類謄本、系爭房屋之花蓮縣稅捐稽徵處房屋稅籍證明書
    （原審卷第10、11頁）及花蓮縣稅捐稽徵處以97年4月8日花
    稅密財字第0970000145號函檢送之原所有權人陳中乙移轉系
    爭房屋予被上訴人二人之所有權移轉契約書、契稅申報書等
    （本院卷第48頁至第50頁）在卷可憑。是上開事實自堪認定
    屬實，合先敘明。
二、關於被上訴人乙○○部分：
(一)上訴人主張被上訴人乙○○於96年3月7日、3月8日以電話方
    式授權被上訴人甲○○代理權，與甲○○共同將系爭土地及
    房屋，於96年3月8日與上訴人訂立買賣契約之事實，為被上
    訴人乙○○所否認。且系爭買賣契約係由被上訴人甲○○與
    上訴人於96年3月8日簽立，被上訴人乙○○並未以書面授予
    代理權予被上訴人甲○○，買賣契約上被上訴人「乙○○之
    簽名」是由被上訴人甲○○所簽署，約定買賣價金之420 萬
    元，上訴人於簽約當日即交付花蓮第二信用合作社之支票3
    紙面額共計170萬元予被上訴人甲○○，並已由被上訴人甲
    ○○提示兌領，上訴人依系爭買賣契約尚應給付250萬元之
    買賣價金等，並為上訴人及被上訴人乙○○、甲○○所不爭
    （原審卷第72頁）。是以，系爭買賣契約既未有被上訴人乙
    ○○之書面授權，買賣契約書上「乙○○之簽名」亦係被上
    訴人甲○○所代簽，則上訴人就上揭主張自負有舉證之責。
(二)茲上訴人雖舉被上訴人甲○○及證人陳參農、陳松崑及通聯
    紀錄為證，但查：
  (1)被上訴人甲○○係自稱經被上訴人乙○○授權而與上訴人訂
    立系爭買賣契約之人，是如其未經乙○○授權而擅自向上訴
    人此為表示，使上訴人因之與其簽立系爭買賣契約，則其對
    上訴人即負有民事損害賠償責任，甚或可能涉有刑事責任，
    故被上訴人乙○○究有無授權其訂約，自與其已身利害攸關
    ，故所為陳述因有個人利益考量，已難遽信。至證人陳參農
    係被上訴人甲○○之叔父，且係仲介系爭買賣者，復且被上
    訴人甲○○因系爭買賣而取得之價金，其中50萬元係清償陳
    參農之欠款，此業據被上訴人甲○○於原審供明在卷（原審
    卷第100頁），顯見證人陳參農就被上訴人乙○○是否授權
    乙節，與其自身具有利害關係，其所為證言是否屬實，亦非
    疑義。
  (2)況，被上訴人甲○○固於原審96年8月23日言詞辯論時稱：9
    6年3月8日白天約中午時分，在其叔父參農海產店內與上訴
    人簽約時，有與乙○○通電話，告訴她已要與人家簽約，問
    她何時回來，乙○○要其代簽等語（原審卷第71頁）。然被
    上訴人甲○○係以其0000000000號行動電話門號與被上訴人
    乙○○所使用0000000000號行動電話通聯，已據被上訴人甲
    ○○自承在卷（原審卷第72頁），而參諸被上訴人乙○○所
    提出而為上訴人不爭執之中華電信股份有限公司0000000000
    號受信通信紀錄查詢結果明細表（原審卷第74頁），其上除
    在96年3月8日中午13時45分許有0000000000號電話撥入之紀
    錄外，迄至晚間18時6分許始再有0000000000號撥入之紀錄
    ，是甲○○所指於簽約時撥打電話予被上訴人乙○○之時間
    ，應係在13時45分許，但觀諸通信起迄時間為：13時45分37
    秒至13時45分38秒，顯見該次通話時間僅有1秒，則被上訴
    人甲○○在如此短促之時間內如何與被上訴人乙○○談論簽
    約之事？是其所供於簽約當日即96年3月8日，乙○○於電話
    中授權其代為簽名云云，洵難採信。
  (3)再，被上訴人甲○○嗣於原審96年10月9日言詞辯論時固改
    稱：我是在簽約前二天打電話給我妹妹（即乙○○），當時
    在參農海產店打的，當時我太太、叔叔（即陳參農）都在，
    代書後來有來，我問我妹妹是否要賣土地，我妹妹說好，後
    我叔叔有與我妹妹通電話，當時代書口述所需證件，再由我
    叔叔跟我妹妹講云云（原審卷第99頁），而證人陳參農於原
    審固亦與陳慶國為相同證言（原審卷第98頁）。惟互核證人
    即代書陳松崑於原審所證述：買方有約我去看，簽名前一天
    我們還有在一起談，後來第二天就在參農海產店簽約，我在
    場聽到被上訴人甲○○跟乙○○通電話，且後來陳參農也有
    跟乙○○說要帶什麼證件回來等語（原審卷第123頁），及
    上訴人於96年3月15日寄發被上訴人乙○○之存證信函，其
    內敘稱：「本人於96年2 月7日已聽聞本案標的全部欲出售
    ，一週後（96年3月7日），經該標的所有權人親屬陳參農介
    紹，本人同時與所有權人甲○○見面，並洽詢買賣相關事宜
    ，經所有權人甲○○告知該標的為共有，另共有人為其妹，
    甲○○曾以電話告知，並經其妹口頭承諾同意一併出售，當
    天本人與陳參農一同前往標的現場看本案房地，並於當晚與
    家人討論後，隔日（96年3月8日）再度前往參農海產餐廳與
    甲○○洽談買賣事宜」等語以觀（原審卷第133頁正反頁）
    ，足見證人即代書陳松崑在場見及被上訴人甲○○、證人陳
    參農相續與所謂「乙○○」通話之時間，應係在96年3月8日
    簽約當日。被上訴人甲○○、證人陳參農稱係在簽約前二天
    或一、二天云云，純係因見及被上訴人乙○○所提出其上載
    有96年3月8日中午時分僅有1秒之通話紀錄明細後，而故為
    混淆事實之供述，自不足為採。另者，證人即陳松崑並未聽
    到甲○○、陳參農與「乙○○」通話之聲音及內容，僅看到
    渠等與「乙○○」通話之樣子乙節，復據證人陳松崑證述在
    卷（原審卷第123頁），故證人陳松崑所證，實不足為證明
    被上訴人乙○○有於電話中授權甲○○代理權之事實。又者
    ，證人陳松崑於原審固亦稱：事後被告（即被上訴人）的叔
    叔陳中乙有約原告（即上訴人）出來，說被告（即被上訴人
    ）年輕不懂事，想把土地買回來等語（原審卷第123頁），
    但其所稱「被告」，究指何人，語意不明，已難認係指被上
    訴人乙○○；況，縱陳中乙確有向上訴人如此陳述，且所指
    「被告」亦包括被上訴人乙○○，但並無證據證明陳中乙係
    受被上訴人乙○○委託出面與上訴人洽談，是陳中乙個人如
    何陳述，要均與被上訴人乙○○有無授權被上訴人甲○○簽
    訂買賣契約之待證事實無涉，亦難依此即得推論上訴人主張
    為真，附此說明。
  (4)至依上開中華電信股份有限公司0000000000號受信通信紀錄
    查詢結果明細表所載，被上訴人乙○○所使用0000000000號
    行動電話，於96年3月6、7日固有與有被上訴人甲○○長達
    760秒、168秒、265秒之通話紀錄，但被上訴人乙○○否認
    於該通話中有授權甲○○出售系爭房地之事，殊難僅憑有利
    害關係之甲○○片面供述遽認乙○○於該通話中確有授權之
    意思表示。
(三)綜上，上訴人所舉上開證據均不足證明被上訴人乙○○就系
    爭土地及房屋所有權應有部分二分之一，有授權甲○○代理
    其出賣之事實，是上訴人此部分主張之事實，自難信為真正
    。被上訴人乙○○所為未授權之抗辯，尚屬可採。故被上訴
    人甲○○未取得被上訴人乙○○之授權，擅自以乙○○名義
    與上訴人簽立買賣契約部分，依民法第170條第1項規定自屬
    無效。從而，上訴人本於買賣契約之法律關係對被上訴人乙
    ○○請求如上訴聲明所載，為無理由，不應准許。原審就此
    部分為上訴人敗訴之判決，及駁回其假執行之聲請，其所持
    理由與本院理由雖有不同，但二者結論並無二致，仍應予維
    持。上訴意旨指摘原判決就此部分不當，求予廢棄改判，為
    無理由，應予駁回，且於本院所為假執行之聲請亦失所附麗
    併予駁回。
三、被上訴人甲○○部分：
(一)被上訴人甲○○對上訴人請求之法律關係逕行認諾（原審卷
    第71頁），依民事訴訟法第384條規定，自得本其認諾而為
    其敗訴之判決。又依系爭買賣契約之約定，上訴人雖係欲購
    買系爭土地及系爭房屋之所有權全部，但被上訴人甲○○就
    系爭房屋與被上訴人乙○○係分別共有，在原所有權人陳中
    乙移轉系爭房屋予被上訴人二人之所有權移轉契約書上並明
    確記載被上訴人二人之持分各為二分之一，已如上述，顯見
    上訴人對被上訴人二人之請求尚屬可分之債，故上訴人就系
    爭房屋，請求被上訴人二人請求協同辦理稅籍變更登記為上
    訴人名義，於被上訴人乙○○部分固為無理由，但就被上訴
    人甲○○之二分之一之應有部分，則有理由，應予准許。復
    且，因上訴人請求被上訴人所為給付，其聲明亦併有「於上
    訴人給付新臺幣250萬元買賣價金」之同時履行條件，則依
    諸民事當事人處分權主義，本院雖僅判准被上訴人甲○○之
    部分，但因上訴人所附同時履行之條件，無從割裂，故本院
    自仍應依諸上訴人之聲明判令如主文第2項所示。原審就上
    開應准許部分，為上訴人敗訴之判決，尚有未洽，上訴意旨
    求予廢棄改判，為有理由，本院爰應予廢棄改判如上。且上
    訴人雖陳明願供擔保宣告假執行，惟查：上訴人聲明訴請命
    被上訴人甲○○就爭房屋協同辦理稅籍變更登記為上訴人名
    義，係屬強制執行法第130條所謂命為一定之意思表示，按
    其性質並不適於強制執行，自不得為假執行之宣告，上訴人
    所為假執行之請求，即屬無據，應予駁回。
(二)至上訴人追加請求被上訴人甲○○遷讓交付系爭房屋部分，
    因上訴人就系爭房屋所有權，僅於被上訴人甲○○二分之一
    應有部分有請求權，既如上述，且系爭房屋係由被上訴人二
    人之祖父陳瞰額居住，業據證人陳瞰額於原審證述在卷（本
    院卷第124頁），是被上訴人甲○○顯無從遷讓交付系爭房
    屋，上訴人此部分追加之聲明請求，礙難准許，應予駁回，
    其此部分假執行之聲請併失所附麗亦駁回之。
四、據上論結，本件上訴為一部有理由，一部無理由，依民事訴
    訟法第450條、第449條第1項、第2項、第79條但書、第463
    條，判決如主文。
中    華    民    國    97    年    6    月      6    日
                  民事庭審判長法  官     謝志揚
                              法  官     林慶煙
                              法  官     許仕楓
以上正本係照原本作成。
如不服本判決，應於收受送達後20日內向本院提出上訴書狀，其
未表明上訴理由者，應於提出上訴後20日內向本院補提理由書狀
(均須按他造當事人之人數附繕本)上訴時應提出委任律師或具有
律師資格之人之委任狀；委任有律師資格者，另應附具律師及格
證書及釋明委任人與受任人有民事訴訟法第466條之1第1項但書
或第2項 (詳附註)所定關係之釋明文書影本。
                              書記官     李閔華
中    華    民    國    97    年    6    月     6     日
附註：
民事訴訟法第466條之1(第1項、第2項)：
對於第二審判決上訴，上訴人應委任律師為訴訟代理人。但上訴
人或其法定代理人具有律師資格者，不在此限。
上訴人之配偶、三親等內之血親、二親等內之姻親，或上訴人為
法人、中央或地方機關時，其所屬委任人員具有律師資格並經法
院認為適當者，亦得為第三審訴訟代理人。


司法院資訊處製作；財團法人民間司法改革基金會備份。
